臺灣臺中地方法院民事判決　　　　　　 96年度家訴字第220號
原　　　告　丙○○○
被　　　告　丁○○
上列當事人間請求確認婚姻無效（婚姻關係不成立）事件，本院
於民國九十六年八月二日言詞辯論終結，判決如下：
    主      文
確認原告與被告間之婚姻不成立。
訴訟費用由被告負擔。
    事      實
壹、原告方面：
  一、聲明：如主文所示。
  二、陳述：
      兩造於民國（下同）五十六年一月十八日所謂之結婚，原
      係因原告年輕時，未婚卻已懷胎，礙於當時民風純樸，恐
      受他人之嘲笑，遂未有任何結婚儀式，僅於同年二月三日
      持兩造之身分證件及印章，並攜帶證人甲○○及黃樹水之
      印章，至臺中縣神岡鄉鄉公所辦理結婚登記，惟兩造並未
      依民法第九百八十二條第一項舉行公開儀式，未有宴客及
      二人以上之證人，既未具備婚姻之法定方式，根本無結婚
      之行為，欠缺法律行為之特定成立要件，應為不成立，為
      此提起本件之訴。
  三、證據：提出全戶戶籍謄本、結婚登記申請書、戶政事務所
  　　回函、除戶戶籍謄本各乙件為證，並聲請訊問證人甲○○
      及乙○○。
貳、被告方面：
  一、聲明：同意原告之聲明。
  二、陳述：結婚當時並無舉行公開的結婚儀式，只是拿印章，
  　　就到鄉公所辦理結婚登記。
參、本院依職權向臺中縣神岡鄉戶政事務所調取兩造結婚登記申
　　請書。
    理      由
一、按結婚，應有公開之儀式及二位以上之證人；結婚不具備前
    揭法定方式者，無效，民法第九百八十二條第一項、第九百
    八十八條第一款分別定有明文。又民法第九百八十二條第二
    項：「經依戶籍法為結婚之登記者，推定其已結婚」之規定
    ，僅屬程序上舉證責任轉移之特別規定，非謂經依戶籍法為
    結婚之登記者，即有效成立婚姻關係。而所謂結婚應有『公
    開儀式』，係指結婚當事人應行定式之禮儀，使不特定人得
    以共見共聞，認識其為結婚行為已足，最高法院五十一年度
    台上字第五五一號著有判例可資參照。再按關於認諾效力之
    規定，於婚姻事件不適用之。關於捨棄效力之規定，於婚姻
    無效、婚姻成立或不成立之訴，不適用之。關於訴訟上自認
    及不爭執事實之效力之規定，在撤銷婚姻、離婚或夫妻同居
    之訴，於撤銷婚姻、離婚或拒絕同居之原因、事實，不適用
    之；在婚姻無效或確認婚姻成立或不成立之訴，於婚姻無效
    或不成立及婚姻有效或成立之原因、事實，不適用之。民事
    訴訟法第五百七十四條第一項、第二項亦定有明文。
二、本件原告起訴主張兩造於五十六年一月十八日結婚，時原告
　　年輕未婚懷孕，因民風保守，恐受嘲諷，遂無任何結婚儀式
    ，僅於同年二月三日持兩造之身分證件及印章，及攜帶證人
    甲○○及黃樹水之印章，至臺中縣神岡鄉鄉公所辦理結婚登
    記，惟兩造並未依民法第九百八十二條第一項舉行公開儀式
    ，亦即未有宴客及二人以上之證人，既未具備婚姻之法定方
    式，根本無結婚之行為乙情，此有原告提出全戶戶籍謄本、
    結婚登記申請書、戶政事務所回函、除戶戶籍謄本各乙份在
    卷可證，復據證人即結婚登記申請書上證婚人甲○○到庭證
    述略以：『當時沒有結婚儀式，他們當時是為了辦入戶籍，
    所以我才在證婚人處簽名，所以五十六年一月十八日確實沒
    有任何宴客』等語（見本院九十六年八月二日言詞辯論第二
    頁筆錄），顯見兩造確實未於五十六年一月十八日舉行結婚
    之公開儀式。是以原告主張兩造之戶籍上結婚登記之日期（
    即五十六年一月十八日）並未舉行公開儀式，且無證人親聞
    共見等事實，足堪認定。
三、按我國民法雖無婚姻不成立之規定，同法第七十三條對不具
    法律特別成立要件者，亦規定為「無效」，並未明確劃分「
    無效」與「不成立」之區別，但理論上法律行為必須成立後
    ，才有是否無效之問題（參楊建華著問題析研民事訴訟法（
    二）第一二四至一二八頁），且民事訴訟法第五百六十八條
    第一項亦規定得提起「確認婚姻不成立」之訴。經查，原告
    與被告並未舉行公開之結婚儀式，僅至戶政機關辦理結婚登
    記。是兩造於五十六年一月十八日結婚及於同年二月三日辦
    理結婚登記之行為，即與民法第九百八十二條第一項規定之
    結婚之法定方式不合。是兩造結婚登記之效力既受推翻，已
    如上述，因此原告主張兩造雖曾申辦結婚登記，惟迄未舉行
    公開結婚儀式等語，堪可採信。從而，本件兩造既無舉行公
    開結婚儀式，實質上該婚姻未備法定方式，根本無結婚之行
    為，欠缺法律行為之特定成立要件，應為不成立。據此，原
    告訴請確認兩造間之婚姻關係為不成立，即屬正當，應予准
    許。
四、據上論結，本件原告之訴為有理由，依民事訴訟法第七十八
    條，判決如主文。
中　　華　　民　　國　　96　　年　　8 　　月　　16　　日
                  家事法庭      法　官　楊熾光
以上正本證明與原本無異。
如不服本判決，應於送達後廿日內，向本院提出上訴狀並表明上
訴理由，如於本判決宣示後送達前提起上訴者，應於判決送達後
廿日內補提上訴理由書（須附繕本）。
中　　華　　民　　國　　96　　年　　8 　　月　　16　　日
                                書記官
